臺灣臺南地方法院刑事判決
111年度易字第538號
聲  請  人  臺灣臺南地方檢察署檢察官
被      告  江麗美


選任辯護人  王捷歆律師
上列被告因竊盜案件，經檢察官提起公訴（111年度營偵字第486
號），本院判決如下：
    主  文
甲○○無罪。
    理  由
一、公訴意旨略以：甲○○於民國111年1月12日14時48分許，騎乘
    車牌號碼000-0000號普通重型機車，至臺南市○○區○○路000號
    全聯福利中心國泰分店(以下簡稱全聯)購物時，竟意圖為自
    己不法之所有，徒手竊取該店內冰箱櫃內之光泉牌豆漿1瓶
    （容量為1800cc，價值新臺幣【下同】59元），於得手後騎
    乘上開機車離去。嗣該店店長乙○○發現短少上開商品，經調閱
    店內監視器錄影畫面後報警，始循線查獲上情。因認被告所
    為，係犯刑法第320條第1項之竊盜罪嫌等語。
二、證據能力部分：本案被告甲○○既經本院認定應受無罪之諭知
    ，本判決以下即不再論述所援引有關證據之證據能力（最高
    法院100年度台上字第2980號刑事判決意旨參照）。
三、按犯罪事實應依證據認定之，無證據不得認定犯罪事實；不
    能證明被告犯罪者，應諭知無罪之判決，刑事訴訟法第154
    條第2項、第301條第1項分別定有明文。又認定不利於被告
    之事實，須依積極證據，苟積極證據不足為不利於被告事實
    之認定時，即應為有利於被告之認定，更不必有何有利之證
    據；認定犯罪事實所憑之證據，雖不以直接證據為限，間接
    證據亦包括在內，然而無論直接或間接證據，其為訴訟上之
    證明，須於通常一般之人均不致有所懷疑，而得確信為真實
    之程度者，始得據為有罪之認定，若其關於被告是否犯罪之
    證明未能達此程度，而有合理性懷疑之存在，致使無從形成
    有罪之確信，根據「罪證有疑，利於被告」之證據法則，即
    不得遽為不利於被告之認定。又事實之認定，應憑證據，如
    未能發現相當證據，或證據不足以證明，自不能以推測或擬
    制之方法，以為裁判之基礎。
四、公訴意旨認被告甲○○涉犯刑法第320條第1項竊盜罪嫌，無非
    係以：㈠告訴人乙○○指訴；㈡監視器錄影光碟暨畫面擷取、車
    輛詳細資料報表；㈢被告進入全聯後，並未拿取店內提供給
    顧客購物使用之購物籃子，且被告所拿取之光泉牌豆漿1800
    cc，體積非小，當無忘記結帳之理等，資為論罪之依據。
五、訊據被告甲○○堅詞否認有公訴意旨指涉之竊盜犯行，辯稱：
    因為我去買光泉牌豆漿時，想著隔天要來法院，要找殘障車
    位，想著想著就分心了，就走出大門，我沒有察覺到這家店
    家跟北部的店家結帳台動線不同，就走出大門，沒有警覺到
    動線跟北部不一樣，我專注在想隔天要來法院的事情等語；
    辯護人之辯護意旨略以：㈠「被告於案發時攜帶購物袋，有
    警卷第15頁所示現場監視器翻拍照片可稽，且依告訴人乙○○
    於警詢所述：「我當時正往門口方向走，發現一名未結帳女
    子走出大門而發現的。」(見警卷第11頁)，可見告訴人眼見
    被告係直接手提豆漿走出全聯門口，毫無遮掩或放入該背袋
    ，與一般行竊狀況有所不同。實則，被告當日購物袋中裝有
    信用卡、現金及其次子蘇伊之900元全聯禮券，僅因一時思
    緒集中在其他事務上(詳如下述)，始忘記結帳，絕無不法所
    有之意。復被告毫無意識案發時未曾結帳，仍於111年1月15
    日至該店購物光泉豆漿乙瓶，有結帳發票可憑(見警卷第23
    頁)。被告實係迄至同年月16日返回新北市住處時接獲臺南
    市政府警察局白河分局承辦員警來電遭告訴人提起竊盜案件
    ，始驚覺案發時忘記結帳一事，益徵被告於案發時確實因一
    時不察而誤未結帳，絕非竊盜之意。㈡被告及其子蘇咸丞均
    罹有精神疾病，自身本易失眠，影響注意力不集中、反應遲
    鈍或記憶力較差，平日尚需照護蘇咸丞，已是勞心勞力。加
    上被告年邁父母江德興、江吳謹之重大權利陸續遭受侵害：
    江德興對其孫江柏仁、江祐昇提起民事撤銷贈與訴訟；江吳
    謹則因車禍事故，受有中央脊隨症候群、頸椎椎間盤突出併
    神經壓迫次術後、右掌骨骨折、頭皮撕裂傷、左肩及上臂挫
    傷等傷害，而對肇事者提出民事侵權行為損害賠償訴訟(目
    前繫屬鈞院柳營簡易庭111年度營簡字第42號審理中)，均需
    由被告從旁協助彙整資料。尤其本件案發隔日上午10時40分
    因江德興之民事撤銷贈與訴訟再度開庭，而江吳謹需到庭作
    證，然江吳謹年事已高，須由被告陪同，以輪椅行動，被告
    於本件案發時，實係一心思考著如何安排母女倆從白河到鈞
    院之路程，如：搭乘計程車、載送輪椅、規劃路途時間等等
    事宜，以致於忘了手提豆漿而逕自走出門口等情，惟被告絕
    無竊盜之故意。㈢被告為58歲婦人，平日專心照顧罹有思覺
    失調症之長子蘇咸丞，生活單純。於本案前雖曾涉及兩件竊
    盜案件，然該二案之告訴人均是被告外甥江柏仁，起因於被
    告陪同被告父親對江柏仁聲請通常保護令、提出違反保護令
    之告訴，江柏仁因此處處針對被告及被告父母，無端興訟，
    惟該二案陸續由臺南地檢署109年營偵字第2357號、110年營
    偵字第157號為不起訴處分。被告前開涉訟實屬無奈，然並
    非有竊盜癖好之人，特此陳明。
六、經查，被告甲○○於前揭公訴意旨所載之時日，騎車牌號碼000
    -0000號普通重型機車至全聯購物時，自該店內冰箱櫃內拿取
    光泉牌豆漿1瓶（容量為1800cc，價值新臺幣59元）後騎該
    機車離去等情，業據被告坦承不諱，核與證人即告訴人乙○○指
    稱被告未結帳即自全聯離去等節相符，並與現場監視器錄影
    紀錄顯示被告自全聯貨架上拿取瓶裝飲料後騎登記為其所有
    之機車離去之畫面吻合，被告此部分之自白核與本院調查之
    卷證相符，可以採信。故被告自全聯拿取容量為1800cc，價
    值新臺幣59元光泉牌豆漿1瓶，未結帳即將該瓶豆漿攜帶出
    全聯後返家之事實可以認定。
七、被告及辯護人以前詞置辯，查：
　㈠被告甲○○之父親為江德興、母親為江吳謹、另育有二子，而
    江德興為28年11月15號出生、江吳謹為28年5月3日出生，均
    已年逾80歲，長子蘇咸丞則患有思覺失調症、強迫症，於96
    年5月1日起至佛教慈濟醫療財團法人台北慈濟醫院(以下簡
    稱慈濟醫院)身心科門診治療，自106年至110年間多次住院
    等情，亦有個人戶籍資料查詢結果、戶口名簿影本、慈濟醫
    院出具之診斷證明書2份存卷可查（見本院簡字卷第9頁、偵
    查卷第17頁、第20、21頁)。另外，江德興對江柏仁、江祐
    昇提起民事訴訟（本院110年度訴字第122號），被告甲○○為
    江德興之訴訟代理人，法院定於111年1月13日(即本件案發
    之次日)開庭，並於當日傳喚江吳謹到庭作證，亦有本院民
    事庭報到單一張在卷可考(本院簡字卷第29頁)。
　㈡若被告所述，其需照顧罹患有思覺失調症之子蘇咸丞，則其
    平日所承受之精神或經濟壓力已非可小覬，況被告的確罹患
    有慢性創傷後壓力疾患、持續性憂鬱症、非物質或生理狀況
    所致之睡眠疾患等病症、亦有其提出之慈濟醫院診斷證明書
    在卷可稽(簡字卷第25頁)；參以一般人民對於面臨官司訴訟
    糾紛，莫不感覺恐懼或者有重大壓力，何況被告擔任其父親
    之訴訟代理人，與江柏仁、江祐昇，法院並聲請傳喚被告之
    母為證人，被告需於111年1月13日早上10點40分將兩位年逾
    80的年邁雙親從臺南市白河區帶至台南地方法院開庭，一般
    身心健康的人於開庭前夕，面對此種情況可想見一定承受莫
    名巨大的壓力，有心不在焉或心神恍惚等情形均屬合理，可
    以想見，遑論是有前述憂鬱症、睡眠障礙等病症的被告，精
    神或思緒更有可能低於一般正常人的水準。
　㈢綜上，本院認為被告及其辯護人辯稱被告甲○○於本件案發當
    時因為心繫次日開庭的交通安排等事宜，而忘記結帳等語，
    尚非無稽，不能排除其辯解存在之可能性。因此，本院認為
    檢察官所提出之上開證據，僅能證明被告有竊盜的客觀行為
    ，然而依現存證據並不能排除被告是遺忘結帳，並無竊盜犯
    意的可能性存在。再者，被告僅有購買一瓶光泉豆漿，一手
    即可輕易拿取，因此告未拿取全聯所提供的購物籃，尚屬合
    理；且是否有竊盜犯意與所拿取之物體積大小並無必然的關
    聯性，故公訴意旨以被告拿取之豆漿體積非小，被告並未拿
    取全聯提供的購物籃，作為認定被告是有竊盜犯意之論理依
    據，尚有未合，附此敘明。
八、綜上各節，依公訴意旨所提出證據，僅能證明被告甲○○確有
    竊盜的客觀犯行，而被告甲○○辯稱其並無竊盜之犯意，其所
    述之情節以及所提出之證據，尚非全然不可採信。本件公訴
    意旨認被告涉嫌竊盜犯行所憑之證據，尚不足以使本院確信
    被告確有竊盜之犯意，本件依本院調查證據所得，仍不足使
    本院確信被告有罪，揆諸首開說明，本諸無罪推定原則，及
    刑事犯罪須採嚴格證明之證據法則，即不得遽為不利被告之
    認定，依法應為無罪判決之諭知。
據上論斷，應依刑事訴訟法第301條第1項，判決如主文。
本案經檢察官蘇榮照提起公訴，檢察官盧駿道到庭執行職務。
中　　華　　民　　國　　111 　年　　8 　　月　　19　　日
　　　　　　　　　刑事第九庭    法　官　莊玉熙
以上正本證明與原本無異
如不服本判決應於收受本判後20日內向本院提出上訴書狀，並應
敘述具體理由。其未敘述上訴理由者，應於上訴期間屆滿後20日
內向本院補提理由書狀（均須按他造當事人之人數附繕本）「切
勿逕送上級法院」。
  　　　　　　　　　　　　　　　書記官　陳昱潔
中　　華　　民　　國　　111 　年　　8 　　月　　24　　日